【裁判字號】    97,簡上,324
【裁判日期】    971225
【裁判案由】    詐欺
【裁判全文】
臺灣板橋地方法院刑事判決             97年度簡上字第324號
上  訴  人  臺灣板橋地方法院檢察署檢察官
上  訴  人
即  被  告  丁○○
上列上訴人因詐欺案件，不服本院於中華民國九十七年一月三十
一日九十七年度簡字第一六五號第一審刑事簡易判決（聲請簡易
判決處刑案號：臺灣板橋地方法院檢察署九十六年度偵字第一０
九四二號），提起上訴，本院管轄之第二審合議庭判決如下：
    主  文
上訴駁回。
    事  實
一、丁○○明知其所經營之公司營運不良，已無清償大筆債務之
    意願及能力，竟基於意圖為自己不法所有之概括犯意，於民
    國九十三年三、四月間，以其已向廠商訂貨亟需現金支付貨
    款為由，先後三次向乙○○借款共新臺幣（下同）四百五十
    九萬六千四百八十元，並出示不實之統一發票及簽發同額之
    支票共十一紙、擔保用之票面金額四百六十萬元本票一紙予
    乙○○收執以資取信於乙○○，致乙○○陷於錯誤，如數交
    付借款，而連續詐得共四百五十九萬六千四百八十元。嗣因
    乙○○催討無著，始知受騙。
二、案經乙○○訴由臺灣板橋地方法院檢察署檢察官偵查後聲請
    簡易判決處刑。
    理  由
一、訊據上訴人即被告丁○○矢口否認有何詐欺取財之犯行，辯
    稱：我於九十一年與乙○○認識，他想要跨足IC產業，我打
    算出租給他使用，當時談好的資金是將近五十坪及兩個地下
    停車場一個月約五萬元，當時因為我們要合夥，所以租金比
    較晚支付，我也不以為意，後來我轉投資不順利手頭比較緊
    ，所以才跟他要錢，剛開始我借的金額如我今日庭呈答辯狀
    之附表所示，有些利息是用現金支付，有些用支票，直到九
    十三年六月法院查封我的辦公室，我的支票跳票，我去與乙○○結帳，所以才有那些大小金額，那是原來一百萬元、一
    百五十萬元所產生的金額，支票的利息約五十八萬元。我做
    IC設計十幾年，因為市場轉型後來才會失敗，我們公司在業
    界小有名氣，但後來轉到海外頭產不順利，且被倒帳所以才
    會週轉不靈，我沒有詐欺的犯意。當時我跟乙○○借款時，
    我沒有拿公司的進貨發票給乙○○看，他可能有找會計小姐
    看，我到底有無拿其他公司的發票進貨單，我現在記不起來
    云云。
二、惟查：
  (一)被告於向告訴人乙○○借款當時，其經濟狀況確已不佳一節
    ，業經被告於原審及本院審理中自承在卷（參見原審卷第十
    三頁、本院卷卷二第三十頁），是此部分事實自堪認定，足
    認被告於向告訴人乙○○當時已無清償大筆借款之能力。再
    者，告訴人即證人乙○○於本院審理中具結證述：我是被告
    分租同一辦公室場所，認識兩、三個月之後，被告跟我借貸
    ，他說他同行之間信用不好，所以要用現金去買貨，我就分
    三、四次借給被告共約四百多萬六千四百八十多元。時間約
    在九十三年三、四月間，結果被告把我的錢拿去軋支票，沒
    有拿去買貨，被告拿出貨的發票給我看。因為之前丙○○有
    在被告公司做過會計，丙○○說被告是用這種模式來跟我調
    錢，開發票是開完就作廢。借款三、四次是因為當時我已經
    借錢給他了，不得不再借錢給被告。如果我不繼續借錢給被
    告，他可能就不還我了。被告跟我說用現金買貨，他已經有
    下游客戶，用現金買貨轉手馬上可以給我。他沒有說要給我
    甚麼好處，當時我是因為朋友給我，且被告開具發票說只是
    要轉手而已，時間很短，朋友之間就不可能提到利息的問題
    等語（參見本院卷卷二第五九—六十頁）；證人丙○○於本
    院審理中亦具結證述：我之前被告公司擔任會計。被告向乙○○借款我知道。當初我去被告公司上班一、兩個月後，我
    覺得公司好像無法生存下去，被告一直在調錢軋支票，所以
    我就不想做了，之後林先生（指告訴人乙○○）進來公司承
    租辦公室，被告就向林先生借錢，但是我不知道他們中間過
    程如何，我只負責開發票，是被告叫我開發票的，開完之後
    之後給林先生看，就把發票作廢，我知道同一個月份的發票
    可以作廢。我知道就是開發票的目的就是要讓林先生看，讓
    他相信是要賣貨給廠商等語（參見本院卷卷二第六一—六二
    頁），且告訴人即證人乙○○、證人丙○○分別於原審審理
    及偵查中亦均同為上開內容之證述（參見原審卷第十四頁、
    九十六年度他字第二五號偵卷第十八—十九頁），是衡以證
    人乙○○、丙○○雖因本案致衍生刑事案件糾紛，然其二人
    前與被告並無仇恨怨隙，實無需甘冒偽證罪責，無端涉詞誣
    陷被告之理！又其二人上開所述亦互核一致，並與告訴人乙○○所提出而為被告所不爭執之票面金額四百六十萬元之本
    票影本一紙及票面金額合計四百五十九萬六千四百八十元之
    支票影本十一紙所顯示之相關金額相符（參見九十六年度他
    字第二五號偵卷第二—六頁），是其二人上開所述應顯較被
    告前開空言所辯為可採。是被告先後三次向告訴人乙○○借
    款共四百五十九萬六千四百八十元當時，除簽發同額支票共
    十一紙、票面金額四百六十萬元本票一紙予告訴人乙○○收
    執外，並出示不實之統一發票以資取信於告訴人乙○○，益
    徵被告此部分確屬施用詐術行為而致使告訴人乙○○陷於錯
    誤而應允借款一情，應可認定。
  (二)又被告在短期內向告訴人乙○○借款共四百五十九萬六千四
    百八十元，金額甚鉅，被告復未能提出其當時究有何收入或
    其他資金來源可供清償對告訴人乙○○之借款，顯見被告當
    時根本欠缺還款之具體計畫及意願。是被告明知其已無清償
    大筆借款之能力及意願，仍出示不實之統一發票以取信告訴
    人乙○○而向告訴人乙○○借款，是被告在主觀上確具有詐
    欺之犯意，灼然甚明。
  (三)綜上所述，足認被告前開所辯，當屬事後避重就輕推諉圖卸
    之詞，殊無可採。從而，本件事證已臻明確，被告犯行洵堪
    認定，應予依法論科。
三、查被告行為後，刑法業於九十四年二月二日經總統以華總一
    義字第09400014901 號令修正公布，並於九十五年七月一日
    施行（下稱新刑法，修正前刑法下稱舊刑法），刑法施行法
    第一條之一亦於九十五年六月十四日經總統以華總一義字第
    09500085181 號令公布施行，參酌最高法院九十五年五月二
    十三日刑事庭第八次會議決議，新刑法第二條第一項之規定
    ，係規範行為後法律變更所生新舊法律比較適用之準據法，
    於新刑法施行後，應適用新刑法第二條第一項之規定，為「
    從舊從輕」之比較。另於比較時應就罪刑有關之共犯、未遂
    犯、想像競合犯、牽連犯、連續犯、結合犯，以及累犯加重
    、自首減輕暨其他法定加減原因（如身分加減）與加減比例
    等一切情形，本於統一性及整體性原則，綜其全部罪刑之結
    果而為比較。而與本件有關之法律變更有如下述：
  (一)新刑法第三十三條第五款規定：「罰金：新臺幣一千元以上
    ，以百元計算之。」，與舊刑法第三十三條第五款規定：「
    罰金：一元以上。」不同，且依九十五年六月十四日公布之
    刑法施行法第一之一條規定計算法定刑之罰金數額，並未較
    修正前之規定（以銀元計算之罰金數額，另適用罰金罰鍰提
    高標準條例第一條規定提高十倍）更有利於被告，經比較新
    舊法結果，以被告行為時之舊法較為有利於被告。
  (二)罰金罰鍰提高標準條例第二條業已刪除，刑法第四十一條第
    一項前段關於易科罰金之折算標準已由舊法之銀元一百元、
    二百元、三百元修正為新臺幣（下同）一千元、二千元、三
    千元，因屬科刑規範事項之變更，其折算標準為裁判時所應
    諭知，自有就新舊法規定比較之必要，經比較新舊法結果，
    以被告行為時之舊法較為有利於被告；
  (三)刑法第五十六條關於連續犯之規定，由修正前刑法第五十六
    條原規定：「連續數行為而犯同一罪名者，以一罪論。但得
    加重其刑至二分之一。」，修正後刑法則將第五十六條刪除
    。經比較行為時法與裁判時法，就被告連續詐欺取財犯行之
    處罰，修正前之規定係依連續犯以一罪論，僅得加重其刑至
    二分之一，依修正後之規定，則應論以數罪，併合處罰，是
    以修正後刑法規定並未較有利於被告。
四、核被告所為，係犯刑法第三百三十九條第一項之詐欺取財罪
    。被告先後三次詐欺取財犯行，時間緊接，方法相同，觸犯
    構成要件相同之罪，顯係基於概括犯意反覆為之，為連續犯
    ，依修正前刑法第五十六條之規定，論以一罪，並加重其刑
    。
五、原審以被告罪證明確，因而適用刑事訴訟法第四百四十九條
    第一項前段、第三項，刑法第二條第一項前段、第三百三十
    九條第一項、，修正前刑法第五十六條、第四十一條第一項
    前段，修正前罰金罰鍰提高標準條例第二條，刑法施行法第
    一條之一，中華民國九十六年罪犯減刑條例第二條第一項第
    三款、第七條、第九條規定，並審酌被告明知其經濟能力不
    佳，並無清償大筆借款之能力及意願，竟連續向告訴人乙○○行詐近五百萬元，且迄今均未賠償告訴人乙○○之損失，
    兼衡其犯罪之動機、目的、手段等一切情狀，量處有期徒刑
    六月，如易科罰金，以銀元三百元（即新臺幣九百元）折算
    一日，又以其所犯上開連續詐欺取財罪，悉為九十六年四月
    二十四日以前所犯，所犯上開連續詐欺取財罪，悉合於中華
    民國九十六年罪犯減刑條例所規定之減刑條件，應依該條例
    第二條第一項第三款之規定，予以減為有期徒刑三月，並諭
    知易科罰金之折算標準（即如易科罰金，以銀元三百元〈即
    新臺幣九百元〉折算一日）。本院經核原審之認事用法均無
    違誤，量刑亦稱妥適。檢察官上訴意旨以：被告所獲利益與
    處罰顯不相當，原審量刑過輕為由，指摘原判決不當，為無
    理由；被告上訴意旨猶空言否認犯行，辯稱：其未有詐欺取
    財犯行云云，指摘原判決不當，亦為無理由，均應予駁回。
六、臺灣臺北地方法院檢察署檢察官以九十七年度偵字第一一四
    三０號移送併辦意旨略以：被告丁○○為大盈國際股份有限
    公司（下稱大盈公司）負責人，意圖為自己不法之所有，於
    九十三年間，持發票人為大盈公司，發票日為九十三年七月
    六日、八日，金額共一百九十四萬四千元之支票四張，以欲
    進貨出售，且將有可觀利潤而需款周轉，短期內即可還款為
    幌，向告訴人甲○○借款，使告訴人甲○○不疑有詐而交付
    款項。嗣告訴人甲○○屆期提示該等支票未獲兌現，始悉遭
    騙云云，認被告涉犯詐欺取財罪嫌與本案有修正前刑法之連
    續犯之裁判上一罪關係，而移送本院併辦審理。然查，觀之
    該案刑事告訴狀係以：被告經營大盈公司，因於九十四年間
    表示因做生意之原因需要大量資金，而該批貨物會有相當可
    觀之獲利，短期即可返還款項，並提供有關資料予告訴人，
    告訴人本以為當無疑問，故隨即支借被告款項。被告開立支
    票為憑，惟到期未予返還款項而遭退票，事後經查被告已將
    貨物出售應有相當之獲利，但被告非但未予返還借款，更甚
    已逃匿，告訴人認被告當有詐欺罪嫌云云（參見臺灣臺北地
    方法院檢察署九十七年度他字第四０三八號偵卷第一頁）。
    顯然告訴人甲○○係謂被告於九十四年間始向其借款，則此
    部分併辦意旨逕違告訴人甲○○之告訴意旨而遽謂：被告於
    九十三年間向告訴人甲○○借款云云，且於該案偵查中又從
    未傳喚告訴人甲○○到庭確認該案借款時間，是該併辦意旨
    所謂：被告於九十三年間有向告訴人甲○○借款云云，顯屬
    無據而不可採。再者，被告於本院審理中亦堅詞否認有何認
    識告訴人甲○○並有向其借款之情事，故此部分亦無以佐證
    被告有何併辦意旨所指對告訴人甲○○涉犯詐欺取財罪嫌之
    情事。則縱令該案告訴人甲○○之指訴尚非虛構，惟該案（
    即九十四年）與本案之時間（即九十三年三、四月間）至少
    相隔八月之久，暫不論該案之持票調借現金行為是否該當詐
    欺取財罪嫌，亦難認被告係基於概括之犯意而為之，顯與本
    案無連續犯之關係，本院自無從併予審理，爰退回原檢察官
    另為妥適之處理，特予敘明。
據上論斷，應依刑事訴訟法第四百五十五條之一第一項、第三項
、第三百六十八條，判決如主文。
本案經檢察官蘇振文到庭執行職務。
中    華    民    國    97    年    12    月    25    日
                  刑事第六庭    審判長法  官   胡堅勤
                                      法  官   盧軍傑
                                      法  官   林家賢
上列正本證明與原本無異。
不得上訴。
                                      書記官   林政良
中    華    民    國    97    年    12    月    25    日
附錄本判決論罪科刑法條：
刑法第三百三十九條第一項：
意圖為自己或第三人不法之所有，以詐術使人將本人或第三人之
物交付者，處五年以下有期徒刑、拘役或科或併科一千元以下罰
金。


司法院資訊處製作；財團法人民間司法改革基金會備份。
